臺灣臺中地方法院民事判決　95年度訴字第3099號
原　　　告　丙○○
訴訟代理人　常照倫律師
複代理人　　張庭禎律師
被　　　告　己○○
訴訟代理人　丁○○
上列當事人間返還價金等事件，本院於民國96年2月27日言詞辯
論終結，判決如下：
    主    文
被告應給付原告新台幣陸拾捌萬元及自民國九十五年十一月十八
日起至清償日止，按年息百分之五計算之利息。
訴訟費用由被告負擔。
本判決於原告以新台幣貳拾參萬元供擔保後得假執行；但被告如
以新台幣陸拾捌萬元預供擔保，得免假執行。
    事實及理由
一、原告主張：民國92年11月間，原告經由訴外人戊○○仲介，
    向被告購買坐落彰化縣鹿港鎮○○○段第1261地號土地（原
    地號為彰化縣鹿港鎮○○段和興小段650-3地號），以作為
    埋葬其父親施金石之墓地。兩造皆曾前往上開土地現址，確
    認買賣土地之現址及範圍，並於92年12月3日簽訂「土地買
    賣契約書」，又因上開土地有農地禁止分割之限制，故尚未
    完成所有權移轉登記，原告並於同日給付現金新臺幣（下同
    ）68萬元予被告。惟原告在上開土地整地之際，經所有權人
    林粘燕其、黃張選治主張權利，原告始知被告所售予原告
    1261地號土地，其真正地號為彰化縣鹿港鎮○○○段第1258
    地號土地，而被告所出賣之土地則實係為他地號土地。原告
    因其父已下葬於1258地號土地，遂只好以65萬元向訴外人林
    粘燕其、黃張選治購買該1258地號土地。被告顯係出賣他人
    之物，原告於使用系爭土地之際，經真正所有權人林粘燕其
    、黃張選治主張權利，與契約書所載系爭土地為訴外人甲○○所有者不符，上開土地存有權利瑕疵。原告依民法第353
    條規定權利瑕疵擔保及債務不履行之規定，以起訴狀繕本之
    送達，為解除兩造買賣契約之意思表示，並依民法第259條
    第1項之規定，請求被告返還受領之價金68萬元。並依民法
    第266條之規定，依不當得利之規定，請求被告返還價金68
    萬元。並聲明：(一)被告應給付原告68萬元及自起訴狀繕本送
    達翌日起至清償日止以年息5%計算之利息；(二)願供擔保，請
    准宣告假執行。
二、被告抗辯：系爭土地移轉買賣係由訴外人戊○○介紹，且簽
    約前僅由原告自行前往現址勘查權利範圍。本件土地買賣契
    約書為原告委任之訴外人即代書林蕙靚制作，訂約時被告已
    經訴外人林蕙靚向原告表示該系爭土地係被告於78年8月15
    日向訴外人甲○○購買，惟受限於農地分割及移轉限制暫時
    無法過戶，因而原告所購買到的實係為權利，故本件雖稱為
    「土地買賣契約」，實質上為占有交付與權利移轉契約。締
    約時被告除交付原告系爭土地與占有外，另就權利移轉部分
    則以原告約定方式，將被告與訴外人甲○○間契約關於過戶
    之權利移轉於原告，原告亦表示後續自行與訴外人甲○○辦
    理過戶手續，並定明於系爭土地買賣契約書第8、9條中，因
    此當時有將被告與訴外人甲○○訂立之契約書正本與切結書
    正本均交付予原告受領，接續並由訴外人林蕙靚於92年12月
    3日以鹿港郵局第60331號存證信函分別通知原告與訴外人甲○○，明確向訴外人甲○○表示系爭土地已出售予原告。被
    告已依約定履行將系爭土地辦理過戶之權利移轉予原告，故
    被告已將占有交付與權利移轉予原告，因此當無原告所稱之
    債務不履行、給付不能。本件原告受領被告交付占有與權利
    移轉，被告取得原告支付之價金，雙方係基於契約關係而受
    領權利與負擔義務，無原告所稱之不當得利之情形。並聲明
    ：(一)原告之訴及假執行之聲請駁回；(二)如受不利判決，願供
    擔保，聲請宣告免假執行。
三、兩造不爭執之事實：
(一)兩造間曾於92年12月3日簽訂「土地買賣契約書」，被告將
    坐落於彰化縣鹿港鎮○○○段第1261地號土地（原地號為彰
    化縣鹿港鎮○○段和興小段650-3地號）出賣予原告，原告
    並於同日給付現金68萬元予被告。
(二)原告對被告及訴外人戊○○曾向臺中地方法院檢察署提出刑
    事告訴，業經臺灣臺中地方法院檢察署檢察官於95年9 月29
    日以95年度偵續字第92號為不起訴處分。
(三)兩造對於訴外人林蕙靚於臺中地方法院檢察署95年度偵續字
    第92號所為之證言不爭執。
四、得心證之理由：
    本件兩造厥有爭執者，為兩造間所訂立系爭「土地買賣契約
    書」之真意為何即被告所出賣之標的為何？被告應否負債務
    不履行責任？及原告可否依不當得利之規定，請求被告返還
    已受領之價金？經查：
(一)按出賣人應擔保第三人就買賣之標的物，對於買受人不得主
    張任何權利；債權或其他權利之出賣人，應擔保其權利確係
    存在。有價證券之出賣人，並應擔保其證券未因公示催告而
    宣示無效；出賣人不履行第348條至第351條所定之義務者，
    買受人得依關於債務不履行之規定，行使其權利，民法第
    349條、第350條及第353條分別定有明文。又契約解除時，
    當事人雙方回復原狀之義務，除法律另有規定或契約另有訂
    定外，依左列之規定：一、由他方所受領之給付物，應返還
    之，民法第259條第1款亦有明文。原告主張：兩造間曾於92
    年12月3日簽訂「土地買賣契約書」，被告將坐落於彰化縣
    鹿港鎮○○○段第1261地號土地（原地號為彰化縣鹿港鎮○○段和興小段650-3地號）出賣予原告，原告並於同日給付
    現金68萬元予被告之事實，業據原告提出土地買賣契約書為
    證，並為兩造所不爭執，堪認為真實。至雖被告抗辯：本件
    土地買賣契約，實為占有交付與權利移轉契約，締約時被告
    除交付原告系爭土地與占有外，另就權利移轉部分則以原告
    約定方式，將被告與訴外人甲○○間契約關於過戶之權利移
    轉於原告，原告亦表示後續自行與訴外人甲○○辦理過戶手
    續等情，業據其提出系爭土地買賣契約書、存證信函、掛號
    回執、臺灣臺中地方法院檢察署不起訴處分書及照片為證。
    而觀之兩造於系爭契約第3、4、5條分別約定：「甲方（即
    原告）承購該筆土地係暫供墓地使用，因受農地分割移轉限
    制暫不能分割移轉，雙方同意以埋葬現址為標的物」、「本
    件土地標示甲方所買受範圍內，乙方（即被告）同意甲方自
    由使用」、「倘日後因政令變更土地用途可辦理分割移轉手
    續時，甲方同意自行與地主甲○○處理過戶手續等。」等內
    容及證人林蕙靚於臺灣臺中地方法院檢察署95年度偵續字第
    92 號詐欺案件95年6月16日訊問時證述：「己○○說他父親
    已經撿骨，要將撿骨的地方賣給丙○○：：所以我加註，要
    以存證信函告知甲○○，契約訂約的第八點」等語，兩造對
    證人林蕙靚上開證言亦不爭執，並有該上開訊問筆錄附於上
    開偵查卷內可憑，亦有上開契約書可稽，並據證人戊○○於
    本院證述：「是我介紹的。是因為訴外人施學傳看到墓地有
    喜歡來找我，我就設法聯絡到被告，價金滿意就去代書那裡
    寫買賣契約書，墓地是94交查331號卷內頁55照片所示之墓
    地，旁邊有兩個高塔的墓就是我的，我也是向甲○○買的，
    沒有人來跟我主張權利，我沒有帶施學傳去看現場，是施學
    傳來拜託我，因他去打聽到旁邊的高塔墓是我的，才叫我聯
    絡被告，被告把權利賣給原告。」等語，即應認本件兩造之
    買賣標的乃自由使用系爭土地及得受所有權移轉之權利。被
    告上開抗辯：本件僅為占有交付與權利移轉契約云云，即與
    上開兩造買賣契約之約定不符，已難認為真實。而依被告提
    出之上開不起訴處分書及照片所示，僅能認被告無詐欺之行
    為，亦不足認被告即無需負民法之權利瑕疵擔保責任。兩造
    間就系爭土地之買賣既為被告將得自由使用系爭土地及得受
    所有權移轉之權利出賣予原告，被告即應依民法第349條及
    第350條之規定，擔保其權利確係存在，且第三人不得對原
    告主張該買賣標的之權利。此觀之附於臺灣臺中地方法院檢
    察署上開偵查卷內臺灣彰化地方法院檢察署93年度發查字第
    348號卷內被告與甲○○之土地買賣契約書亦分別於該契約
    第3、4、5條與系爭契約上開3、4、5條為相同內容之約定及
    上開證人林蕙靚於上開臺灣臺中地方法院檢察署95年度偵續
    字第92號詐欺案件95年6月16日訊問時並證述：「告訴人（
    即原告）有說對己○○說買的到底是不是那一塊地，因為土
    地的前手甲○○沒有來，己○○說，如果不對，我錢會還給
    他（即原告）」等語，兩造對證人林蕙靚上開證言亦不爭執
    ，並有該上開訊問筆錄附於上開偵查卷內可憑，更明被告當
    應負系爭土地買賣標的之權利瑕疵擔保責任。次查原告主張
    ：其在上開土地整地之際，經所有權人林粘燕其、黃張選治
    主張權利，原告始知被告所售予原告1261地號土地，其真正
    地號為彰化縣鹿港鎮○○○段第1258地號土地，而被告所出
    賣之土地則實係為他地號土地，原告因其父已下葬於1258地
    號土地，遂只好以65萬元向訴外人林粘燕其、黃張選治購買
    該1258地號土地等情，亦據其提出和解協議書，並經證人庚○○及乙○○均於本院證述：「土地原是我太太所有的，我
    沒有跟證人甲○○講過土地要給他用，我是發現該地上有墓
    碑，只知道被葬的人姓黃，不知道住址，所以沒有辦法知道
    去找誰，是後來姓黃的賣給原告丙○○，原告丙○○去整理
    才知道當時要葬的人是誰，十幾年前我知道證人甲○○把不
    是他自己的系爭土地賣給他人埋葬，但當時沒有辦法找到埋
    葬的人，十幾年前證人甲○○是說系爭墓地是他的，但測量
    起來是我太太的，證人甲○○才說他賣給別人了，但我沒有
    說要把墓地給他使用。」等語明確，復有上開臺灣彰化地方
    法院檢察署93年度發查字第348號、及93年度他字第1225號
    、93年度偵字第7867號卷證附於臺灣臺中地方法院檢察署上
    開偵查卷內可憑，亦堪認為真實。又雖證人甲○○於本院證
    述：「後來土地為何變成別的地號我不知道，該地都是我在
    耕作，後來重測因為有誤差，所以土地所有權人之配偶來跟
    我商量，說沒賣有誤差的就給他，有賣的因為我有提供路供
    他通行，他說我賣的就繼續讓對方使用，如果被告沒賣就沒
    有這件事情，因為被告賣給他人所以土地所有權人就出來要
    。」等情，然上開證人庚○○及乙○○均為上開證述並未同
    意證人甲○○使用系爭土地。即知證人甲○○就系爭土地因
    非所有權人，則其就系爭土地自無自由使用及移轉所有權之
    權利，被告自無從因其向甲○○買受而取得系爭土地之自由
    使用及移轉所有權之權利，被告就系爭土地即無自由使用及
    移轉所有權之權利存在。被告就系爭土地既無自由使用及移
    轉所有權之權利存在，其復又將系爭土地之自由使用及移轉
    所有權之權利出賣予原告，自無從擔保其權利確係存在，且
    第三人即土地所有權人並已對原告主張權利，原告自得依民
    法第353條之規定依債務不履行之規定行使權利。而民法第
    353條之規定依債務不履行之規定行使權利，即包括給付不
    能。原告即得依給付不能之規定行使權利。被告抗辯：其無
    債務不履行及給付不能云云，即無理由。而按民法第256 條
    規定：債權人於有第226條之情形時，得解除其契約。是原
    告依民法第353條之規定依民法第226條之規定解除系爭契約
    ，即有理由。原告並以起訴狀繕本之送達為解除契約之意思
    表示，系爭契約即於被告收受起訴狀之送達即生解除之效力
    。原告即得依民法第259條第1款之規定，請求被告返還系爭
    價金。
(二)次按因不可歸責於雙方當事人之事由，致一方之給付全部不
    能者，他方免為對待給付之義務；如僅一部不能者，應按其
    比例減少對待給付。前項情形，已為全部或一部之對待給付
    者，得依關於不當得利之規定，請求返還，民法第266條亦
    有明文。如前所述，被告既不履行其依民法第349條及第350
    條所定之義務，原告即得依民法第353條規定包括有關給付
    不能之債務不履行之規定行使權利，即亦包括民法第266 條
    規定之權利。是原告依民法第266條第2項之規定，依關於不
    當得利之規定，請求被告返還亦有理由。被告抗辯：其取得
    系爭價金乃有法律上原因云云，顯忽略其就系爭買賣仍需負
    權利瑕疵擔保之責任，亦無理由。
(三)綜上所述，原告依民法第259條第1款及第266條第2款之規定
    ，請求被告返還所收受之價金68萬元及自起訴狀繕本送達翌
    日即95年11月18日起至清償日止，按年息5%計算之利息，洵
    屬正當，應予准許。兩造均陳明願供擔保，分別聲請准宣告
    假執行及免為假執行之宣告，核均無不合，爰分別酌定相當
    之擔保金額，併准許之。
五、本件事證已臻明確，兩造其餘之陳述、攻擊防禦方法及舉證
    ，均對本判決之結果不生影響，爰不一一論述，附此敘明。
六、訴訟費用負擔之依據：民事訴訟法第78條。
中　　華　　民　　國　　96　　年　　3 　　月　　13　　日
                  民事第二庭    法  官  陳秋月
正本係照原本作成。
如對本判決上訴，須於判決送達後20日內向本院提出上訴狀。
中　　華　　民　　國　　96　　年　　3 　　月　　13　　日
                                書記官  張皇清
